【裁判字號】    97,上訴,996
【裁判日期】    970825
【裁判案由】    殺人未遂
【裁判全文】
臺灣高等法院高雄分院刑事判決         97年度上訴字第996號
上  訴  人  臺灣高雄地方法院檢察署檢察官
被      告  丙○○
指定辯護人  本院公設辯護人  李佩娟
上列上訴人因被告殺人未遂案件，不服臺灣高雄地方法院97年度
訴字第766 號中華民國97年4 月22日第一審判決（起訴案號：臺
灣高雄地方法院檢察署97年度偵字第1817號），提起上訴，本院
判決如下：
     主  文
上訴駁回。
     理  由
一、公訴意旨略以：被告丙○○與甲○○及乙○○係朋友關係，
    於民國97年1 月7 日下午2 時、3 時許，前往高雄市○○區
    ○○路1 巷50弄7 號甲○○及乙○○之住處飲酒，於同日晚
    間7 時30分許，因被告向乙○○索討2 根香菸未果而與乙○○發生口角後，丙○○遂前往屋外其機車之置物箱取出水果
    刀1 把後即返回屋內，其雖預見頸部、肩及背部係人體之極
    重要且脆弱之部位，如以尖刀刺向人體頸部及背部，恐會導
    致頸部及背部大量出血有致死之可能，竟仍以殺人之不確定
    故意，持上開水果刀先向甲○○之左肩部刺一刀，隨後又持
    上開水果刀朝乙○○之右大腿、頸部及背部各刺一刀，致甲○○受有左肩穿刺傷1.5 公分×7.0 公分、乙○○受有背部
    穿刺傷1 公分×1 公分、頸部穿刺傷1 公分×4.5 公分及右
    大腿穿刺傷1.5 公分×4.0 公分之傷害，嗣經警據報到場處
    理而查悉上情，並當場扣得水果刀1 把，因認被告涉犯刑法
    第271 條第2 項、第1 項之殺人未遂罪嫌。
二、公訴意旨認被告涉有殺人未遂犯行，係以告訴人甲○○、乙○○於警詢及檢察官偵查中之證述、國軍左營總醫院97年1
    月7 日所出具之診斷證明書2 紙、現場蒐證照片共10張、扣
    案水果刀1 把，茲為論據。訊據被告固不否認於前開時、地
    有持水果刀傷害告訴人乙○○、甲○○之事實，惟堅決否認
    有何殺人未遂犯行，辯稱：伊沒有要殺害孫忠華、甲○○之
    意思，平時伊即常請他們2 人吃飯，買東西給他們，伊不可
    能為了兩支香煙而殺人，當天伊酒喝多了，發生糾紛之細節
    已記不清楚等語。
三、按刑法上殺人罪與傷害罪之區別，乃以加害人有無殺意為斷
    ，是法院應審酌加害人之行為動機、手段、行為人對其行為
    客觀上足以造成死亡之結果，其主觀上確信之程度如何，是
    否預見其發生而不違反其本意，及其他情況證據等綜合判斷
    ，加害人使用之兇器及被害人所受之傷害程度，固不能據為
    認定有無殺意之唯一標準，但加害人使用之兇器、下手情形
    如何，及被害人所受之傷勢，於審究犯意方面，仍不失為重
    要參考資料；行為人於行為當時，主觀上是否有殺人之故意
    ，除應斟酌其使用之兇器種類、攻擊之部位、行為時之態度
    、表示外，尚應深入觀察行為人與被害人之關係、衝突之起
    因、行為當時所受之刺激、下手力量之輕重，被害人受傷之
    情形及行為人事後之態度等各項因素綜合予以研析（最高法
    院20年非字第104 號判例、44年台上字第373 號、78年台上
    字第5216號判例參照）。
四、經查：
  (一)案發後，被告經警以呼氣測試其體內酒精濃度，高達0.75毫
    克，有酒精測試紀錄1 紙在卷足稽（見警卷第17頁），且當
    晚因被告酒醉無法接受詢問，亦經員警於筆錄記載明確，足
    見被告當日喝酒甚多，應無疑義。
  (二)被告酒醒後於警詢時已坦認係與乙○○互討香煙及甲○○講
    一些話讓其生氣細故，而持水果刀殺傷乙○○、甲○○之事
    實，核與告訴人甲○○於檢察官偵查中亦證稱：伊與被告、
    乙○○於97年1 月7 日下午4 時、5 時許，在高雄市○○區
    ○○路1 巷50弄7 號飲酒，至同日晚間7 時30分許，被告向
    乙○○要2 根長壽菸，乙○○不給被告，被告因此很生氣外
    出後1 分鐘返回，就拿刀向伊左肩刺1 刀等語（見偵查卷第
    43頁），及告訴人乙○○於檢察官偵查中證稱：當日伊與被
    告、甲○○喝酒，當時被告向伊要香煙，伊不給被告，被告
    很生氣外出1 分鐘後返回，就直接拿刀向甲○○左肩刺1 刀
    ，甲○○外出後，被告持刀向伊右大腿、左頸部、背後共刺
    3 刀等語（見偵查卷第43、44頁）相符，並有告訴人等之前
    開診斷證明書2 張、蒐證照片10張附卷可稽，及扣案水果刀
    1 把可資佐證，足徵被告確有持水果刀刺傷告訴人2 人，致
    甲○○受有左肩穿刺傷1.5 公分×7.0 公分、乙○○受有背
    部穿刺傷1 公分×1 公分、頸部穿刺傷1 公分×4.5 公分及
    右大腿穿刺傷1.5 公分×4.0 公分等傷害，上開事實，應堪
    認定。
  (三)被告於案發當日因被告向乙○○索討香菸未果，遂持水果刀
    刺傷告訴人2 人乙節，業據證人乙○○、證人甲○○於檢察
    官偵查中證述明確（見偵查卷第42頁至第45頁），已如前述
    ，足見本件被告持水果刀行兇係起因於案發當日向告訴人乙○○索討香菸之細故而生爭執。再參酌證人即告訴人甲○○
    於原審證稱：伊與被告為十多年之好友，沒有糾紛且感情不
    錯；被告行兇過程中，沒有說要伊和證人乙○○死等不利的
    話等語（見原審卷第86頁、87頁）；證人即告訴人乙○○於
    原審證稱：伊與被告認識5 、6 年了，平日感情很好，會一
    起喝酒、聊天，沒有糾紛、嫌隙等語（見原審卷第90頁），
    益徵被告與告訴人2 人相識已久，平日交情甚篤，前開舉措
    實基於酒後因細故而生衝突，衡情被告尚不至因此即萌生殺
    害告訴人甲○○及乙○○之動機。
  (四)又被告持以行兇用之水果刀1 把，刀鋒尖銳，有扣案水果刀
    1 把，及該扣案物照片2 張附卷可參（見警卷第21頁）；且
    告訴人2 人受傷之部位包括左肩部、背部及頸部，而背部、
    頸部固均屬人體之重要部位，衡情若遭尖銳之器物刺傷，將
    可能危及人之生命安全，然證人即告訴人甲○○於原審審理
    中，就被告下手行兇之情形結證稱：伊案發當時很醉，至於
    伊左肩如何受傷、如何流血，伊都已經忘記了；後來伊出去
    買菸時被左營分局的警察看到伊的左肩都是血，警察問伊怎
    麼了，伊當時因為喝醉並不知道伊左肩在流血，後來警察帶
    伊回喝酒的現場等語（見原審卷第85頁）；證人乙○○於原
    審審理中證稱：當時伊與被告在喝酒，過程中伊已經喝醉了
    ，所以受傷有3 個部位，但是不覺得痛等語明確（見原審卷
    第91頁）。觀諸證人甲○○遭被告持刀刺傷後，毫無察覺其
    自身已受有刀傷，而有餘力外出買菸，並與警察一同返回喝
    酒現場，且事後被送到醫院包紮敷藥後，便前往警局作筆錄
    一節（見原審卷第85頁），足認被告持水果刀行兇時之勁力
    尚非猛烈；另參酌告訴人2 人所受之傷害，傷口已癒合，且
    復原良好，業經原審審理中當庭勘驗，並拍照附卷（見原審
    卷第101 頁至第103 頁），告訴人2 人之傷勢尚非重大，足
    堪認定。再參以證人乙○○於原審證稱：伊酒醒後要回家時
    ，警察就來了，警察發現伊的腿受傷，至於伊受傷過程如何
    伊並不清楚等語（見原審卷第89頁），及證人甲○○於原審
    證稱：伊帶警察返回前開處所時，被告和乙○○都在該處睡
    覺等語（見原審卷第87頁），衡情被告如有殺害告訴人2 人
    之故意，實可待告訴人2 人均酩酊大醉難以防備之際，下手
    令渠等一刀斃命或一出手即令其傷重而無還手之餘力，豈可
    能捨此不為，於持刀刺傷告訴人甲○○後，任令告訴人甲○○外出買菸，又於刺傷告訴人乙○○後全無逃逸之意，而與
    告訴人乙○○一同留滯現場，直至告訴人甲○○偕同員警返
    回，始為警查獲，足徵被告並無殺害告訴人之殺人犯意甚明
    。
  (五)綜上，觀諸告訴人乙○○、甲○○原係多年交情之朋友，被
    告持刀刺傷告訴人等之起因、刺擊之力道、行為時之態度、
    攻擊後之後續動作及告訴人等所受之傷勢並不嚴重等情，可
    認被告之前開行為與意在取人性命之殺人行為顯屬有間；此
    外，本院復查無其他積極證據足資認定被告有殺人犯意，則
    尚不能認定被告有何殺人之直接或間接故意，被告殺人未遂
    犯行，尚屬不能證明，惟被告明知所持之水果刀刀鋒銳利，
    竟持之對告訴人等刺擊，其主觀上具有傷害告訴人身體之故
    意甚明，告訴人2 人既因被告之持刀刺傷而受有前開傷害，
    則被告之故意傷害犯行，已堪認定，公訴人認被告所為係犯
    刑法第271 條第2 項、第1 項之殺人未遂罪嫌，容有誤會。
    起訴法條應予變更，核被告所為，係犯刑法第277 條第1 項
    之傷害罪。
五、按告訴乃論之罪，告訴人於第一審辯論終結前，得撤回告訴
    ，又其告訴經撤回者，法院應諭知不受理之判決，刑事訴訟
    法第238 條第1 項，及第303 條第3 款定有明文。本件被告
    因殺人未遂案件，經檢察官提起公訴，惟法院認被告所為係
    犯刑法第277 條第1 項之傷害罪，業如前述，依同法第287
    條前段規定須告訴乃論，茲據告訴人甲○○、乙○○於檢察
    官偵查中表明撤回告訴之意，並有撤回告訴狀2 份在卷可稽
    （見偵查卷第44頁、第48頁、第49頁），且被告與告訴人2
    人於原審審理中已達成和解，有和解書附卷可考（見原審卷
    第104 頁），原審因而諭知不受理之判決，洵無不合。核察
    官上訴仍認被告有殺人之犯意，而指摘原判決未依殺人未遂
    罪論處為不當，為無理由，應予駁回，並不經言詞辯論為之
    。
據上論斷，應依刑事訴訟法第368條、第372條，判決如主文。
中    華    民    國    97    年    8     月    25    日
                  刑事第四庭    審判長法  官  蕭權閔
                                      法  官  吳進寶
                                      法  官  陳吉雄
以上正本證明與原本無異。
如不服本判決應於收受本判決後10日內向本院提出上訴書狀，其
未述上訴理由者，並得於提起上訴後10日內向本院補提理由書
狀（均須按他造當事人之人數附繕本)「 切勿逕送上級法院」。
中    華    民    國    97    年    8     月    27    日
                                      書記官  郭蘭蕙
                                                      Ｆ


司法院資訊處製作；財團法人民間司法改革基金會備份。
